臺灣高等法院刑事裁定
110年度毒抗字第671號
抗  告  人  
即  被  告  黃俊男




上列抗告人即被告因違反毒品危害防制條例案件，不服臺灣新北
地方法院109年度毒聲字第1566號，中華民國109年12月31日裁定
（聲請案號：臺灣新北地方檢察署109年度聲觀字第1552號、109
年度毒偵字第4722號），提起抗告，本院裁定如下：
    主  文
抗告駁回。                                             
    理  由
一、原裁定意旨略以：抗告人即被告甲○○（下稱抗告人）雖否認
    有何施用第二級毒品甲基安非他命（下稱甲基安非他命）情
    事，惟其係經警於民國109年5月14日0時30分至其所在位於
    新北市○○區○○街00巷00號2樓之處所處理糾紛時，同意採集
    尿液送驗後，結果呈安非他命、甲基安非他命陽性反應，有
    勘察採證同意書、新北市政府警察局受採集尿液檢體人姓名
    及檢體編號對照表、台灣檢驗科技股份有限公司109年5月29
    日濫用藥物檢驗報告（尿液檢體編號：I0000000號）在卷可
    證，是抗告人確有基於施用甲基安非他命之犯意，於109年5
    月14日8時30分許為警採尿時起回溯120小時內之某時，在不
    詳地點，以不詳方式，施用甲基安非他命1次之事實，抗告
    人所辯不足採信，其施用第二級毒品犯行，首堪認定。末以
    抗告人前因施用毒品案件，經原審法院以103年度毒聲字第7
    7號裁定送觀察、勒戒後，因無繼續施用毒品之傾向，於103
    年4月11日釋放出所，該次執行觀察勒戒完畢後又3次因施用
    毒品被法院判處罪刑，可知抗告人明顯依賴毒品，成癮狀況
    並非輕微；且抗告人另有詐欺案件，經臺灣南投地方檢察署
    檢察官提起公訴，符合毒品戒癮治療實施辦法及完成治療認
    定標準第2條第2項第1款所定不適合為附命完成戒癮治療緩
    起訴處分之事由，故檢察官針對此次抗告人施用毒品犯行聲
    請觀察勒戒與正當法律程序並無違背，裁量權亦無重大明顯
    瑕疵。綜上述，抗告人確有施用第二級毒品犯行，距離前次
    觀察勒戒執行完畢已超過3年，檢察官裁量後聲請觀察、勒
    戒亦屬正當，應予准許，爰依毒品危害防制條例第20條第1
    項、第3項，觀察勒戒處分執行條例第3條第1項規定，裁定
    令入勒戒處所觀察、勒戒等語。
二、抗告意旨略以：
　㈠此案起因是由黃湄琳先教唆友人共6至7人於5月14日當晚無故
    闖入抗告人之房間，不由分說即拿棍棒、凶器當場將抗告人
    打到腦部流血、接近昏迷；嗣警方到場後，第一時間並未將
    抗告人送醫，而是聽信黃湄琳及黃志良的一面之詞，並於客
    廳由黃志良主動提供之「藥水1瓶」誣告抗告人吸毒，警方
    隨即進入抗告人房間，未經抗告人同意大力搜索被告房間2
    次，搜完方送抗告人至醫院急救。另採尿程序亦係警方謊騙
    「趕緊筆錄做一做、尿放一放，就放你們回家休息了」，但
    後來筆錄做完了，抗告人仍不能回家休養，而是直接到看守
    所。警方原本說當時在客廳的所有人都要一起驗尿，但抗告
    人就醫後至警局做筆錄時只見部分人等，是本件驗尿是身為
    人民保母的警方說謊拐騙而為。
  ㈡抗告人不是毒品通緝犯，也不是現行犯，警方怎能在沒有搜
    索票也沒有拘票的情況下，光明正大地違法搜索抗告人房間
    2次，造成抗告人心靈受創，且什麼都沒搜到就拍拍屁股走
    人？是請求法官調閱當時所在現場偵辦此案的警員密錄器、
    巷口監視器、警局筆錄監視器、抗告人於警詢所作之筆錄等
    ，或請偵辦此案警員到庭作證便可知。
　㈢抗告人3年多前有吸毒前科，但抗告人服刑後便戒毒，抗告人
    確實不知驗尿結果何以會有毒品反應，但不難想像是「人民
    保母」動手腳；且黃湄琳及黃志良等人對素未謀面的抗告人
    所為「強盜傷人擄財」又該當何罪。抗告人確實未施用毒品
    ，故無法認罪，何況連黃志良提供給警方的也要抗告人認，
    抗告人實難甘服云云。
三、按本件行為後，毒品危害防制條例修正第20條第3項「依前
    項規定為觀察、勒戒或強制戒治執行完畢釋放後，3年後再
    犯第10條之罪者，適用前2項之規定」及修正第23條第2項「
    觀察、勒戒或強制戒治執行完畢釋放後，3年內再犯第10條
    之罪者，檢察官或少年法院（地方法院少年法庭）應依法追
    訴或裁定交付審理」，均自109年7月15日起施行，故本件依
    同條例增訂之第35條之1第2款規定，應依上揭修正後規定處
    理。次按本條例第20條第3項修正理由略謂：施用毒品者具
    「病患性犯人」特質，如觀察、勒戒或強制戒治執行完畢釋
    放後，3年後始再有施用毒品行為，足見其有戒除毒癮之可
    能，宜再採以觀察、勒戒方式戒除其身癮及以強制戒治方式
    戒除其心癮之措施，為能放寬觀察、勒戒或強制戒治制度之
    適用時機，以協助施用者戒除毒癮等旨，而本條例第23條第
    2項修正理由則為「配合修正條文第20條第3項規定，爰修正
    第2項規定」，可見該2規定彼此間確具連動關係，且立法者
    顯然有意藉由此次修法放寬觀察、勒戒或強制戒治制度，當
    亦同時限縮對施用毒品者依法追訴處罰範圍。另依本條例第
    23條第2項文義解釋，可知被告再犯（含3犯以上）第10條之
    罪，如距最近1次犯同罪經依本條例第20條第1項、第2項規
    定令觀察、勒戒或強制戒治執行完畢釋放後3年內，固應依
    法追訴，惟如已逾3年，即應再令觀察、勒戒，且不因其間
    是否另犯該罪經起訴、判刑或執行而有不同，方足落實此次
    寬厚刑事政策之變革，且不逾越本條例第23條第2項有關起
    訴程式要件之法條文義（最高法院109年度台上字第3098號
    判決同此結論）。
四、經查：
　㈠被告於109年5月14日上午8時30分許為警採集之尿液，經台灣
    檢驗科技股份有限公司濫用藥物實驗室（台北）以酵素免疫
    分析法（EIA）初步檢驗，及以氣相層析質譜儀法（GC/MS）
    、液相層析串聯質譜儀法（LC/MS/MS）確認檢驗結果，呈安
    非他命及甲基安非他命陽性反應，濃度分別高達6720ng/mL
    、61758ng/mL等節，有勘察採證同意書、新北市政府警察局
    受採集尿液檢體人姓名及檢體編號對照表、上開檢驗科技公
    司109年5月29日出具之濫用藥物檢驗報告（檢體編號：I000
    0000號）等附卷可資佐證（見毒偵字卷第6-1、7、8、19頁
    ）。
　㈡目前常用檢驗尿液中是否含毒品反應之方法，有免疫分析法
    及氣相層析法兩類，尿液初步檢驗係採用免疫分析法，由於
    該分析法對結構類似之成分，亦可能產生反應，故初步檢驗
    呈陽性反應者，需再採用另一種不同分析原理之檢驗方法即
    氣相層析法進行確認，而經行政院衛生福利部認可之濫用藥
    物尿液檢驗機構採用上開方法進行確認者，均不致發生偽陽
    性反應；又甲基安非他命經口服投與後約70％於24小時內自
    尿中排出，約90％於96小時內自尿中排出，且由於甲基安非
    他命成分之檢出與其投與方式、投與量、個人體質、採尿時
    間與檢測儀器之精密度等諸多因素有關，因此僅憑尿液中呈
    甲基安非他命陽性反應，並無法確實推算吸食時間距採集時
    間之長短，惟依上述資料推斷，最長不會超過5日，為本院
    辦理施用毒品案件職務上已知。本件被告為警採集之尿液檢
    體，經以氣相層析質譜儀法等確認檢驗結果，檢出安非他命
    之濃度為6720ng/mL、甲基安非他命濃度為61758ng/mL之陽
    性反應，自可排除偽陽性之可能。綜上，被告於109年5月14
    日8時30分許為警採尿前回溯120小時內之某時，在不詳地點
    ，以不詳方式，確曾有施用甲基安非他命1次之犯行，洵堪
    認定。而抗告人前於102年間因施用毒品案件，經原審法院
    以103年度毒聲字第77號裁定送觀察、勒戒後，認無繼續施
    用毒品之傾向，於103年4月11日執行完畢釋放出所。而抗告
    人其後雖有再因施用毒品案件，多次經法院判處罪刑確定及
    執行完畢之紀錄，但迄今均無再受觀察、勒戒或強制戒治之
    情形，有本院被告前案紀錄表在卷可佐，從而抗告人本件施
    用第二級毒品犯行之時間（109年5月14日），既係距其最近
    1次觀察勒戒執行完畢釋放日已逾3年，即應再令入勒戒處所
    施以觀察、勒戒，不因其間是否另犯毒品危害防制條例第10
    條之罪經起訴、判刑或執行而受影響（最高法院109年度台
    上大字第3826號裁定意旨參照）。從而，原審依檢察官之聲
    請，裁定令抗告人入勒戒處所觀察、勒戒，經核並無違誤。
    被告否認施用甲基安非他命，難認可採。
  ㈢被告另於抗告意旨辯以前揭各詞。惟查：
  ⒈警方當日逮捕抗告人及搜索處所等節，無違法、不當：
　  按現行犯，不問何人得逕行逮捕之。犯罪在實施中或實施後
    即時發覺者，為現行犯，刑事訴訟法第88條第1、2項分別定
    有明文。依據本件卷內資料所載，本件抗告人係因新北市政
    府警察局蘆洲分局三民派出所員警獲報109年5月14日00時30
    分於新北市○○區○○街00巷00號2樓發生傷害案（黃志良、蔡
    一豪等為查看甲○○、朱得華是否在房內施用毒品，而與證人
    即該址房東黃湄琳暨何儼珉、陳建豪等人等前往該址，雙方
    因細故發生糾紛進而徒手互毆），嗣該分局員警到場處理，
    黃志良、蔡一豪、甲○○、朱得華均受傷並互控傷害，渠等即
    為傷害犯行之現行犯。而司法警察官或司法警察逮捕被告、
    犯罪嫌疑人時，雖無搜索票，得逕行搜索其身體、隨身攜帶
    之物件、所使用之交通工具及其立即可觸及之處所，刑事訴
    訟法第130條亦定有明文，而如前所述，抗告人於案發時係
    屬傷害罪之現行犯，經員警到場後依法逮捕，此有卷附新北
    市政府警察局蘆洲分局執行逮捕、拘禁告知本人通知書在卷
    可參（見本院卷第21頁），是時員警雖無搜索票，依法仍得
    對抗告人所在處所附帶搜索，且經搜索後扣得甲基安非他命
    殘渣1瓶等物，經初步檢驗後亦呈安非他命反應（扣押物品
    目錄表及查獲涉嫌毒品危害防制條例案之毒品初步檢驗報告
    書參照；毒偵卷第5-2、7頁）。基此，本件警方當日逮捕抗
    告人及搜索處所等節，無違法、不當，抗告人抗辯稱遭警方
    違法搜索、拘捕云云，難認有據。
  ⒉本件對抗告人所為之採尿程序亦屬適法：
  ⑴犯第10條之罪而付保護管束者……於保護管束期間，警察機關
    或執行保護管束者應定期或於其有事實可疑為施用毒品時，
    通知其於指定之時間到場採驗尿液，無正當理由不到場，得
    報請檢察官或少年法院（地方法院少年法庭）許可，強制採
    驗。到場而拒絕採驗者，得違反其意思強制採驗，於採驗後
    ，應即時報請檢察官或少年法院（地方法院少年法庭）補發
    許可書（第1項）。依第20條第2項前段、第21條第2項、第2
    3條第1項規定為不起訴之處分或不付審理之裁定，或依第35
    條第1項第4款規定為免刑之判決或不付保護處分之裁定，或
    犯第10條之罪經執行刑罰或保護處分完畢後2年內，警察機
    關得適用前項之規定採驗尿液（第2項）。前2 項人員採驗
    尿液實施辦法，由行政院定之（第3項），毒品危害防制條
    例第25條第1、2、3項分別定有明文。而依上開第3項規定授
    權制訂之採驗尿液實施辦法第9、10、11條亦分別明定：警
    察機關依本條例第25條第2項規定執行定期尿液採驗，每3個
    月至少採驗一次（第1項）。警察機關通知採驗尿液，應以
    書面為之。通知書應載明無正當理由不到場者，得依法強制
    採驗之意旨（第2項）；於應受尿液採驗人有事實可疑為施
    用毒品時，警察機關或執行保護管束者除依前2條規定執行
    定期採驗外，得隨時採驗；應受尿液採驗人經合法通知而無
    正當理由不到場，或到場而拒絕採驗者，警察機關或執行保
    護管束者得報請檢察官或少年法院（地方法院少年法庭）許
    可，強制採驗。但有正當理由，並經警察機關或執行保護管
    束者同意者，得另定期日採驗（第1項）。前項強制採驗，
    須強制到場者，由警察機關協助執行到場。但不得逾必要之
    程度（第2項）。第1項強制採驗之執行結果，應通知許可強
    制採驗之檢察官或少年法院（地方法院少年法庭）（第3項
    ）。基此，警方得予（強制）採驗尿液者，有「執行刑罰完
    畢後2年內之定期採驗」、「執行刑罰完畢後2年內之定期採
    驗無故未到時之強制採驗」、「執行刑罰完畢後2年內有可
    疑施用毒品事實時之隨時採驗」等3種情形。
  ⑵抗告人前於106年4月間因施用甲基安非他命犯行，經臺灣臺
    北地方法院以106年度審簡字第1678號簡易判決判處有期徒
    刑3月確定，並於107年6月2日執行完畢。故於本件抗告人因
    屬傷害現行犯而於109年5月14日遭逮捕，並經搜索扣得甲基
    安非他命殘渣瓶，經初步檢驗後呈安非他命反應，而得可疑
    有施用毒品，且距其上揭執行刑罰完畢後尚未逾2年，警方
    依法得隨時採驗抗告人尿液。抗告人辯稱係遭員警拐騙始採
    集尿液送驗云云，自非有據。況觀諸抗告人於109年5月14日
    警詢筆錄，警員詢問抗告人「（警方所提供之乾淨空瓶所採
    集尿液，是否由你本人親自排放，並當你面封籤捺印？」時
    ，答稱「是」（見毒偵字卷第4-1頁），足見抗告人並未爭
    執採驗程序，亦不否認尿液檢體之真實性，而未提出尿液被
    掉包之質疑。而新北市政府警察局蘆洲分局三民派出所警員
    採集抗告人尿液檢體後，係當抗告人面當場封緘，抗告人亦
    供承採集之尿液係其本人排放，且親自在上開勘察採證同意
    書上簽名及按捺指印確認（見毒偵字卷第6-1頁），抗告人
    空言質疑尿液遭人動手腳云云，同無足採。
  ⑶此外，遍觀全卷無跡證顯示有尿液檢體遭調換或張冠李戴等
    合理性懷疑，衡諸抗告人遭查獲時已42歲，係意識健全具有
    是非辨別能力之成年人，自可理解並知曉同意採尿之意義及
    效果，佐以被告前有施用毒品而經法院裁定送觀察勒戒及判
    處罪刑之前案紀錄等情，有本院被告前案紀錄表附卷可稽，
    堪認被告於受通知為警製作筆錄及採尿過程中，自非不知此
    為其參與該程序及表達意見之機會，當可自我決定選擇同意
    或拒絕，是抗告人在精神意識正常且心理未受有任何強制之
    狀態下，本於其自主意志於瞭解前開書面意義後，同意接受
    採尿及簽名、捺印指紋，再自行排放、採集尿液檢體並當場
    封瓶、捺印，顯然並無抗告人所指之違法採尿情事，自可認
    其係基於其自由意志而為採尿，並非出於員警之強制處分為
    之，倘被告並非基於自由意志而採尿，何以於警詢隻字未提
    抗辯。抑且本件承辦警員為依法執行公務之人員，與抗告人
    並無利害或宿怨關係存在，殊無於尿液動手腳以誣陷抗告人
    之理，抗告人所辯此節，均屬無據。是以，本件警方依法除
    得隨時採驗抗告人尿液外，復經抗告人同意後採尿送驗，尚
    無違法或不當之處。抗告人嗣後辯稱其有向警方爭執查獲之
    殘渣瓶不是抗告人的，為何抗告人要驗尿、警方說不採尿就
    不讓他回去，再囉嗦就多告抗告人一條妨害公務，抗告人不
    同意採尿就請檢察官強制驗尿，迫使抗告人不得不同意、檢
    察官甚至當庭誘拐抗告人認罪云云，而認本件有違法採尿，
    均屬無據。至當時與抗告人同在現場之其餘人等與抗告人間
    之傷害案件後續偵查作為或結果、其等有無同時接受尿液採
    檢、抗告人與「黃湄琳」或「黃志良」等人間有無金錢糾紛
    、恐嚇、栽贓或不實指控等節，均與本件抗告人施用甲基安
    非他命之犯行無涉，併此敘明。
五、綜上，原審認定抗告人有施用甲基安非他命之犯行，且距前
    次觀察勒戒執行完畢已超過3年，檢察官之聲請亦已詳述不
    適合為附命完成戒癮療緩起訴處分之裁量依據，難認有違正
    當法律程序或裁量權之行使有重大瑕疵，是依檢察官聲請而
    援以毒品危害防制條例第20條第1項、第3項，觀察勒戒處分
    執行條例第3條第1項等規定，裁定將抗告人送勒戒處所觀察
    、勒戒，核無違誤。抗告人徒執上開理由提起抗告，核無理
    由，應予駁回。
據上論斷，應依刑事訴訟法第412條，裁定如主文。
中　　華　　民　　國　　110 　年　　5 　　月　　3 　　日
                  刑事第十六庭  審判長法　官  葉騰瑞
                                      法　官  陳芃宇
                                      法　官  古瑞君
以上正本證明與原本無異。
不得再抗告。
                                      書記官  林君縈
中　　華　　民　　國　　110 　年　　5 　　月　　3 　　日